【裁判字號】    98,交聲,1459
【裁判日期】    990317
【裁判案由】    聲明異議
【裁判全文】
臺灣臺南地方法院交通事件裁定        98年度交聲字第1459號
移送機關    交通部公路總局嘉義區監理所臺南監理站
異議人即
受處分人    甲○○
上列異議人即受處分人因違反道路交通管理處罰條例案件，對於
交通部公路總局嘉義區監理所臺南監理站民國98年11月17日所為
之裁決處分（處分案號：嘉監南字第裁74-S00000000號）聲明異
議，本院裁定如下：
    主    文
原處分關於罰鍰新臺幣陸仟元部分撤銷，發回交通部公路總局嘉
義區監理所臺南監理站。
其餘異議駁回。
    理    由
一、原處分意旨略以：受處分人即異議人甲○○（下稱異議人）
    駕駛車牌號碼E2-6860號自用一般小客車，於民國98年8月12
    日17時25分許，在臺南市○○路249巷18號前，與第三人周
    望濂發生擦撞，致周望濂受有左前臂挫傷之傷害，異議人肇
    事後，未下車察看，亦未對周望濂採取必要救護措施及依規
    定處置，並通知警察機關處理而逕為逃逸，且未留下任何資
    料，經臺南市警察局交通隊（下稱舉發機關）警員製單舉發
    ，嗣經交通部公路總局嘉義區監理所臺南監理站（下稱原處
    分機關）依道路交通管理處罰條例第62條第3項、第4項、第
    67條第3項及違反道路交通管理事件統一裁罰基準表之規定
    ，裁處異議人罰鍰新臺幣（下同）6,000元，吊銷駕駛執照
    ，1年內禁考等語。
二、聲明異議意旨略以：事發當時，異議人搖下車窗與對方對談
    ，未發覺對方有何受傷情事，且對方行動自如，走至左前車
    身，雙手拍打吼叫，鄉音甚濃，無法溝通，乃心生畏懼，所
    以未下車處理，待其抄完車號才駛離現場，又車子後視鏡掉
    落，異議人誤以為係因八八水災期間，車子風吹雨淋，致黏
    著性不佳而掉落，不知有事故發生，才未按車禍程序處理，
    故異議人無肇事逃逸之企圖，為此聲明異議，請求撤銷原處
    分等語。
三、按汽車駕駛人駕駛汽車肇事致人受傷或死亡者，應即採取救
    護措施及依規定處置，並通知警察機關處理，不得任意移動
    肇事汽車及現場痕跡證據，違反者處3,000元以上9,000元以
    下罰鍰；前項駕駛人肇事致人受傷而逃逸者，吊銷其駕駛執
    照，1年內不得考領駕駛執照，道路交通管理處罰條例第62
    條第3項前段、第4項前段、第67條第3項分別定有明文。
四、經查：
  (一)異議人於上揭時、地駕駛車牌號碼E2-6860號自用一般小客
    車，因肇事致周望濂受傷後，未對周望濂採取救護措施及依
    規定處置，亦未通知警察機關處理，任意移動肇事汽車及現
    場痕跡證據，嗣經舉發機關警員製單舉發，並經原處分機關
    裁處如前所述之裁罰等情，有臺南市警察局98年10月5日南
    市警交字第S00000000號舉發違反道路交通管理事件通知單
    及原處分機關98年11月17日嘉監南字第裁74-S00000000號裁
    決書各1份附卷可稽。
  (二)異議人雖辯稱其不知被害人有受傷，其無肇事逃逸之意思，
    然查：
    1.被害人周望濂於警詢中指稱：「（請詳述當時肇事經過情
      形？）我當時沿開元路249巷西向東步行散步至事故地點
      時，突然被同向後方駛來之E2-6860號自小客車的右後視
      鏡撞擊我人左手臂因而肇事，肇事後對方車有停車，我人
      也有抓著對方車門手把，對方坐在車上搖下車窗，我向對
      方說：我在路邊走，你從後方開車駛來撞我，對方態度很
      差向我說：我不是故意撞你的，於是我向對方提議說：那
      到派出所說，對方不理我就駕車離開現場逃逸，對方駕車
      逃逸後我記下對方車號及撿拾現場對方車右後視鏡鏡片跡
      證後，我被朋友攙扶步行至開元派出所報案處理。」等語
      （見警卷第4頁）。
    2.而異議人於偵查中坦認有肇事逃逸之犯行，並自陳：「（
      為何車禍後沒有留在現場？）當天我趕著去接小孩，而且
      我有看到告訴人抄我車牌，所以我才會離開現場。」「（
      公共危險是否認罪？）認罪。」等語（見臺灣臺南地方法
      院檢察署98年度偵字第14298號卷第5-6頁）。
    3.本院審酌被害人周望濂上開指述，而異議人於偵查中亦已
      自承有看到被害人周望濂抄其車牌，異議人自無不知發生
      撞擊行走中之被害人周望濂之情事，且依常情而言，汽車
      撞擊毫無防護之行人時，輕則會受有擦傷或挫傷，重則骨
      折、昏迷，甚至發生死亡之結果，又依前揭交通規則，異
      議人於車禍發生後，本有留待現場之義務，且被害人受傷
      情形如何，非得由異議人基於主觀立場，自行認定被害人
      有無受傷後，即自行離去，更不待言，是異議人於上揭時
      、地確有駕車肇事致被害人周望濂受傷而逃逸之事實，應
      可確定。
  (三)惟按95年2月5日生效之行政罰法第26條第1項規定，一行為
    同時觸犯刑事法律及違反行政法上義務規定者，依刑事法律
    處罰之。但其行為應處以其他種類行政罰或得沒入之物而未
    經法院宣告沒收者，亦得裁處之。究其立法目的，無非以一
    行為同時觸犯刑事法律及違反行政法上義務規定時，由於刑
    罰與行政罰同屬對不法行為之制裁，而刑罰之懲罰作用較強
    ，故依刑事法律處罰，即足資警惕時，實無一事二罰再處行
    政罰之必要，且刑事法律處罰，由法院依法定程序為之，較
    符合正當法律秩序，應予優先適用，但罰鍰以外之沒入或其
    他種類行政罰，因兼具維護公共秩序之作用，為達行政目的
    ，行政機關仍得併予裁處。
  (四)復按被告所犯為死刑、無期徒刑或最輕本刑3年以上有期徒
    刑以外之罪，檢察官參酌刑法第57條所列事項及公共利益之
    維護，認以緩起訴為適當者，得定1年以上3年以下之緩起訴
    期間為緩起訴處分，其期間自緩起訴處分確定之日起算。又
    被告於緩起訴期間內，有下列情形之一者，檢察官得依職權
    或依告訴人之聲請撤銷原處分，繼續偵查或起訴：一、於期
    間內故意更犯有期徒刑以上刑之罪，經檢察官提起公訴者。
    二、緩起訴前，因故意犯他罪，而在緩起訴期間內受有期徒
    刑以上刑之宣告者。三、違背第253條之2第1項各款之應遵
    守或履行事項者，刑事訴訟法第253條之1第1項、第253條之
    3第1項分別定有明文。準此，被告經檢察官為「緩起訴」處
    分者，於「緩起訴」之猶豫期間內，其最後是否會被檢察官
    提起公訴，猶懸而未定，意即「緩起訴」處分於猶豫期間內
    尚未具有實質之確定力，檢察官於期間內，可對被告繼續觀
    察，此時若被告顯無反省警惕之情或根本欠缺反省警惕之能
    力，檢察官仍得依職權或依告訴人之聲請，將被告「緩起訴
    」處分撤銷。而行政罰法第26條第2項規定經「不起訴處分
    或為無罪、免訴、不受理、不付審理」之裁判確定者，始得
    依違反行政法上義務規定裁處之規定，雖不包括「緩起訴」
    處分在內，然「緩起訴」處分之最終使被告免於刑事訴追之
    效果，與「不起訴」處分效果相同，且依行政罰法第26條第
    2項之立法意旨，亦必須待緩起訴處分實質確定時，被告才
    最終地確定免於受刑事訴追，原處分機關始得為行政裁罰，
    亦即在緩起訴期間內即猶豫期間期滿前，該緩起訴處分仍有
    被撤銷之可能，此時原處分機關若依法為行政裁決，將使受
    處分人有同時遭受行政處罰及刑事訴追之危險，顯與行政罰
    法第26條規定之立法意旨相違背，應認不得為之，始符「一
    事不二罰」之意旨。
  (五)查本件原處分機關固以異議人有駕駛汽車肇事致人受傷而逃
    逸之違規行為，於98年11月17日裁處異議人罰鍰6,000元，
    吊銷駕駛執照，1年內禁考。然異議人因前開行為經警察機
    關以涉犯刑法第185條之4肇事逃逸犯嫌，另案移請臺灣臺南
    地方法院檢察署檢察官偵辦，嗣經臺灣臺南地方法院檢察署
    檢察官於98年10月23日處以緩起訴處分，緩起訴期間為自98
    年11月12日起至99年11月11日止1年，有異議人之前案紀錄
    表及臺灣臺南地方法院檢察署檢察官98年度偵字第14298號
    緩起訴處分書在卷可證，而前開緩起訴處分尚未期滿，則在
    緩起訴處分期間尚未期滿而未實質確定前，原處分機關就同
    一事件裁處異議人罰鍰6,000元，吊銷駕駛執照並禁考1年之
    處分，依前揭說明，其中有關「罰鍰部分」顯與行政罰法第
    26條「一事不二罰」之規定有違。
  (六)至原處分機關對異議人裁處「吊銷駕駛執照，1年內禁考」
    之處分，核與徒刑之目的不同、種類殊異，乃為達維護用路
    權人生命、身體安全之裁罰性不利處分，屬行政罰法第26條
    第1項但書所稱其他種類行政罰，仍應依法裁處之，異議人
    不服本件裁決提起聲明異議，就此部分而言，難認為有理由
    。
五、綜上所述，本件異議人確有駕駛汽車肇事致人受傷而逃逸之
    違規行為，然異議人之同一違規行為既經檢察官為緩起訴處
    分，依前揭說明，在緩起訴處分期間尚未期滿而未實質確定
    前，原處分機關遽對異議人裁處罰鍰6,000元部分，尚非允
    當，應由本院將此部分處分撤銷，發回原處分機關，另待異
    議人之前開緩起訴期間屆滿而未經撤銷，或緩起訴遭撤銷後
    ，再分別依其情形為適當之裁處，以資適法。至原處分關於
    「吊銷駕駛執照，1年內禁考」部分，異議並無理由，應予
    駁回。
六、據上論結，依道路交通管理處罰條例第87條第2項、道路交
    通案件處理辦法第19條、第20條前段，裁定如主文。
中    華    民    國    99    年    3     月    17    日
                      交通法庭  法  官  張家瑛
以上正本證明與原本無異。
如不服本裁定，應於收受送達後5日內向本院提出抗告狀。（應
附繕本）
                                書記官  李淑惠
中    華    民    國    99    年    3     月    19    日

司法院資訊處製作；財團法人民間司法改革基金會備份。
